【裁判字號】    92,訴更(一),13
【裁判日期】    950822
【裁判案由】    侵權行為損害賠償
【裁判全文】
臺灣高等法院民事判決                92年度訴更(一)字第13號
原      告  己○○
            丁○○
            戊○○
            庚○○
            丙○○
共      同
訴訟代理人  潘永芳律師
被      告  中國石油股份有限公司
法定代理人  甲○○
訴訟代理人  丁福慶律師
複代理  人  陳智勇律師
被      告  乙○○
訴訟代理人  沈  棱律師
被      告  行政院國軍退除役官兵輔導委員會
法定代理人  壬○○
訴訟代理人  辛○○
複代理  人  沈  棱律師
上列當事人間因侵權行為損害賠償事件，本院於中華民國95年8
月8日言詞辯論終結，判決如下：
    主  文
原告之訴及其假執行之聲請均駁回。
本院及發回前上訴訴訟費用由原告負擔。
    事實及理由
一、原告起訴主張：被告乙○○係被告行政院國軍退除役官兵輔
    導委員會（下稱退輔會）台北榮民技術勞務中心契約工，轉
    介至被告中國石油股份有限公司（下稱中油公司）桃園油庫
    擔任油罐車駕駛，於95年1月20日上午7時20分，駕駛車號RG
    -965號之油罐車，途經基隆市○○○路與中油貨櫃專用道時
    ，竟疏未注意，以時速60至70公里超速行駛，致左轉彎時，
    右後輪撞及正欲穿越道路之被害人蘇蔡菊子，並輾過被害人
    蘇蔡菊子腹部，造成腹部內腔出血、脊椎及骨盆骨折裂，經
    送醫急救，不治死亡。原告己○○、庚○○、丙○○、丁○
    ○、戊○○分別為被害人之配偶、長女、長子、次子、三子
    。除原告己○○已支出殯葬費新台幣（下同）46萬 6千元外
    ，因被害人死亡，致原告精神痛苦，被告亦應分別連帶賠償
    精神上損害各80萬元，爰依侵權行為之法律關係，請求被告
    連帶給付原告庚○○、丙○○、丁○○、戊○○各80萬元，
    己○○126萬6千元，及法定遲延利息等語（本院前審判決原
    告全部敗訴，原告不服提起上訴，經最高法院廢棄發回本院
    ）。
二、被告中油公司則以：被告乙○○並非被告中油公司僱用之人
    員，退輔會依合約除提供司機外，並派駐 2名管理員，負責
    指揮監督司機。縱認被告中油公司需負連帶責任，亦因乙○
    ○未依被告中油公司與退輔會所立承攬契約約定之路線行駛
    ，亦不可歸責於被告中油公司等語抗辯。
    被告乙○○、退輔會則以：乙○○駕駛車輛，未行經肇事路
    線，且油灌車空重10公噸，若有輾壓被害人身體，必然血肉
    模糊，不可能僅腹腔內出血而已，又比對被害人外衣輪胎印
    寬，與乙○○所駕之油灌車車輪輪寬亦不一致，被害人非遭
    乙○○所駕車輛輾壓致死等語抗辯。對原告之上訴，聲明上
    訴駁回。
三、原告主張：被告乙○○於前揭時地駕駛車號RG-965號油罐車
    ，因過失撞擊、輾壓被害人蘇蔡菊子，致被害人蘇蔡菊子送
    醫不治死亡，無非以證人吳景輝之證言，為唯一論據。查：
  (一)證人吳璟暉雖於刑事庭多次證述曾目擊被告乙○○駕駛油罐
    車肇事並逃逸乙節，然證人吳璟暉於警訊、偵查、基隆地方
    法院及本院刑事庭審理時，為不同之證述：
  (1)證人吳璟暉於85年1月20日警訊時證稱：發生時伊看手錶是7
    時20分，是一部大型油罐車，車號為「RC-965號」；伊親眼
    看到肇事車輛之右邊車輪輾過（被害人），當時伊緊跟在肇
    事車後看的很清楚；伊見肇事當時該車輛完全沒停下，該車
    當時速度約每小時6、70公里；該車肇事後逃逸（見85年1月
    20日基警分三刑字警卷5、6頁）。
  (2)證人吳璟暉於同年 1月31日偵查中稱：伊前面有一輛油罐車
    及拖車並排，結果拖車有減速慢行，但油罐車仍加速前進，
    結果伊看見一婦人被油罐車的右後輪從腹部壓過，伊見壓過
    後猛按喇叭，該車有踩一下煞車，但隨即又加速離開。伊可
    以確定壓到的時間是 7時20分（見台灣基隆地方法院檢察署
    85年相字第37號相驗卷23頁）。嗣於同年 5月17日偵訊中又
    稱：伊前面有油罐車及連結貨櫃車，伊見油罐車的右後輪從
    死者的腹部輾過，伊按喇叭，該車有踩一下煞車，隨即又加
    速前進，伊尾隨該車，後見該車開進石門油庫，伊看手錶當
    時為 7時20分（見前檢察署85年偵字第1450號偵卷第10頁）
    。原證稱：「肇事時間為 7時20分」已變更為「油罐車逃逸
    後之入石門油庫時間為 7時20分」。
  (3)證人吳璟暉於原審證稱：伊發現死者躺在地上，油罐車右後
    輪輾過被害人，伊就按喇叭，該車曾踩煞車停一下，隨即加
    油前進；從肇事地點至中油油庫，肇事車輛時速約70公里，
    路程約2公里，伊看到肇事車輛進入中油油庫之時間為上午7
    時20分；所以肇事時間約為 7時18分左右（見台灣基隆地方
    法院第25頁、33頁、34頁）。證人仍確認親見肇事車輛之右
    後車輪輾過被害人，肇事後車輛僅踩一下煞車，隨即加速逃
    逸，肇事車輛入油庫之時間確定為上午 7時20分，並推論肇
    事時間約為7時18分左右。
  (4)證人吳璟暉於本院交上訴審證稱：伊看到時是車輛右後輪剛
    好壓到被害人腹部，肇事後該車輛有停，但很快就往前開走
    ，伊一直追到油庫門口；肇事時間為進油庫時間之前1、2分
    鐘；油罐車是從死者腹部壓過；該車肇事時之速度無法判斷
    ，伊自後追趕時，看自車之碼錶為70公里（見本院85年交上
    訴字第263號卷第26頁、27頁）。
  (5)證人吳璟暉於本院交上更 2案審理時證稱：伊車跟著油罐車
    開動；油灌車輾過那婦人時，伊知道是右後輪輾到婦人，因
    為人倒下來被車子從肚子中間輾過，人體自然反應身體翹起
    來，婦人臉面對伊，伊站在油罐車後面，所以印象很深刻；
    油罐車壓過去之後馬上踩煞車，因伊有按喇叭，煞車燈有亮
    ，應有2秒或3秒左右，又加油往前衝；死者是在車子底下，
    不是在旁邊，是車子右邊輪胎，伊剛好看到她的臉，一個人
    躺下，車子是從中間壓過去；人是橫著壓，是身體中間部位
    ；伊追到油罐車開進五堵加油站油庫，那時伊看手錶是 7時
    20分，伊將車號及時間記起來；案發現場距油庫開車以正常
    速度約1、2分鐘（見本院91年度交上更2卷第52至55頁）。
  (6)綜合證人吳璟暉之證述內容為：證人吳璟暉駕車尾隨油罐車
    後，親見被害人蘇蔡菊子倒下後，油罐車右後輪以橫壓之方
    式，自被害人腹部中間直接輾壓而過，被害人並因輾壓而造
    成身體翹起之反應。油罐車輾壓後僅煞車1至3秒時間，隨即
    加速往五堵石門油庫行駛，證人駕車自後追趕直至油罐車入
    石門油庫為止，當時證人手錶時間是上午 7時20分，而肇事
    地點至中油油庫之路程約為 2公里，車禍係在油罐車進入油
    庫前1、2分鐘即約為上午 7時18分左右發生；油罐車肇事後
    證人吳璟暉在後追趕時看碼錶的時速是70公里。又，本件肇
    事地點至石門油庫之行車時間，依時速40至50公里計算約為
     2分鐘等情，業經檢察官勘驗屬實，有勘驗筆錄可證（見前
    開1450號偵卷第 9頁），堪認證人所指本案車輛肇事時間約
    為 7時18分左右。
  (二)證人吳璟暉證稱：油罐車肇事時起至加速逃逸現場，經其一
    路追趕1、2分鐘後直至入油庫止之7時18分左右至7時20分之
    間，有維持時速達70公里云云。經查：
  (1)依裝置於被告乙○○油罐車上之行車（速率）紀錄儀紀錄紙
    所示，該油罐車85年1月20日上午7時5分至7時20分間之最高
    時速為60公里，當天上午 7時15分至20分之區塊，其時速係
    由 0公里逐步加速至40公里，再至60公里，以迄歸零停止等
    情，業經本院刑事庭檢附車號RG-965號油罐車之行車紀錄日
    報表及行車紀錄紙送請中央警察大學鑑定明確，有中央警察
    大學89年 5月25日校科字第883988號鑑定書乙份可憑（見前
    開本院88年交上更1卷第20號卷第100頁至第103頁）。
  (2)本院刑事庭再委請中央警察大學為該段時間每 1分鐘時間速
    率之鑑定，經鑑定結果：該油罐車85年 1月20日上午7時0分
    起至7時10分間速度均為0，7時11分起至7時16分之速度為50
    至10起伏不等，7時17分之速度為68公里，其後7時18分起至
    7時33分之速度均為0等情，有該校93年3月5日校鑑科字第09
    20001261號鑑定書乙份可佐（見本院前開交上更2第45號卷1
    第 169頁，鑑定書外放）。而上開二次鑑定之鑑定人即中央
    警察大學副教授程玉傑於本院刑事庭亦結證稱：由紀錄表來
    看，7時17分為68公里，7時18分後有停止，到 7時21分有稍
    微移動，速度很慢，21分至33分車子有斷斷續續移動，車速
    相當慢，幾乎是0。依紀錄表來看，7時17分至18分，此 1分
    鐘之內，沒有再加速離開之現象；行車紀錄儀時間與實際時
    間如有誤差，並無法判斷等語明確（見本院前開交上更 2第
    45號卷1第198、200、202頁）。
  (3)被告乙○○於刑事庭雖曾具狀表示其行車紀錄儀時間約較正
    常時間快約10分鐘（見本院85年交上訴字第 263號卷第34頁
    ），惟嗣後又表示可能為被告自行判讀錯誤所致（見本院前
    開交上更 2第45號卷1第178頁）。若將行車紀錄儀調回10分
    鐘，則關鍵之 7時17分至20分之行車動態，依鑑定資料則顯
    示為7時7分至7時10分之速度亦均為0，亦與證人吳璟暉前揭
    證述不符，被告此部分之供述，應係誤會。
  (4)綜上，被告所駕駛之車號RG-965號油罐車於85年 1月20日上
    午7時至7時20分間，並未如證人吳璟暉所指：油罐車肇事時
    起至加速逃逸現場，經其一路追趕1、2分鐘後直至入油庫止
    之7時18分左右至7時20分之間，有維持時速達70公里之情事
    ，依鑑定結果顯示，上揭時間被告駕駛油罐車之車速相當緩
    慢，幾乎是0公里，並未見有加速行駛之情形。
  (三)證人吳璟暉證稱：當場目擊蘇蔡菊子被油罐車之右後車輪從
    腹部中央直接輾過云云。惟查：
  (1)被告乙○○之油罐車之右後輪為二重型胎併列，有照片可憑
    （見前開基警分三刑字警卷第1、5頁），苟被害人腹部曾遭
    10公噸重之油罐車以橫面方式直接輾壓而過，其身體應呈扁
    平狀且骨頭應呈粉碎狀，然依臺灣基隆地方法院檢察署檢察
    官督同法醫師相驗結果，被害人致死之創傷為脊椎及右骨盆
    骨折，致腹腔內出血死亡，有驗斷書可稽（見前開相驗偵卷
    第14頁至第19頁），是被害人之腹部是否確如證人吳璟暉所
    證遭油罐車輾壓過，實屬可疑。
  (2)再參酌法醫驗斷書所載被害人受傷情形為，背腰部之脊椎（
    柱）骨折、右骨盆骨折，右腹骨創口2×2公分 2處流血，而
    認被害人並未被車輛輾過，被害人之傷必係被車輛後半部所
    撞傷，有臺灣高等法院檢察署86年 4月29日檢仁醫第4018號
    函文可（見本院前開交上訴卷刑事卷第82頁）。法務部調
    查局亦覆稱：本案之油罐車如自人體中央輾過，依經驗法則
    一般人腹或胸部應遭受該重車直接輾過，受害人或腹腔爆破
    、或胸腔肋骨近乎全數折斷，亦可能於輾壓面皮膚留下近似
    輪胎印之瘀傷痕，其所著衣物應留下血漬或沾附塵土污漬之
    輪胎印痕，無不出現任何印痕之情形等語，有法務部調查局
    94年12月28日調科參字第 09400563630號函文可參（見本院
    91年交上更2字第45號卷2第173頁至第174頁）。本院刑事庭
    再向被害人蘇蔡菊子受傷送醫之財團法人長庚紀念醫院函查
    ，亦覆稱：蘇蔡菊子於85年1月20日上午7時50分送至本院，
    經急救不治。病患當時有右脛股骨折、骨盆骨折及疑有內出
    血；而依當時病歷並無身體有輪胎印痕之記載，有該院95年
    2月20日長庚院基字第0176號函文可查（見同前卷 2第192頁
    ）。被害人蘇蔡菊子是否遭油罐車輾壓而過，亦屬可疑。內
    政部警政署刑事警察局雖認被害人之傷勢，法醫學上有可能
    係遭重型車輛之車輪輾壓所造成等情，有該局92年9月4日刑
    醫字第0920163545號函文可按（見同前卷 1第88頁）。然此
    已與前開二鑑定機關意見相佐，且其僅稱被害人之傷勢「有
    可能」係遭重型車輾壓所造成，並不肯定係遭重型車輾壓所
    致，亦難援為不利被告乙○○之證據。
  (四)被害人蘇蔡菊子於車禍當時身著之衣服，經檢察官勘驗結果
    雖認：衣服上有明顯輪胎輾壓過之痕跡，有勘驗筆錄可按（
    見相驗卷第 4頁），惟檢察官之勘驗筆錄，並未載明究為何
    種輪胎所輾壓。經查：
  (1)本院刑事庭將被害人所著衣服送請臺灣高等法院檢察署法醫
    中心鑑驗，覆稱：送鑑被害人當時穿著之衣服（長袖、棕色
    之短外衣）經詳細觀察，雖有污染（由汗水及塵埃所污染）
    多處發黴外，未見破孔及輪胎紋，有該署86年 4月29日檢仁
    醫第4018號函附卷可（見本院前開交上訴卷第82頁）。經
    本院刑事庭再就上揭鑑定內容所載被害人穿著衣服顏色為「
    棕色」，與相驗卷所示衣服顏色係屬「灰藍色」（基警分三
    刑字第194號警卷第10頁，前開相驗卷第9頁背面照片）不符
    之疑點，以肉眼勘驗結果，除衣服顏色確有差異外，餘外觀
    皆相同（見本院91年交上更2字第45號卷1第41頁）。本院刑
    事庭為昭慎重，再委請臺灣高等法院檢察署法醫中心，續為
    查證說明，經覆以：前開鑑定覆函記載送鑑之棕色衣服，應
    即為基警分三刑字第 194號警卷所附蘇蔡菊子車禍死亡相驗
    照片之藍色衣服。因相片呈色即沖洗之系列相片已有偏藍之
    色溫，而實體較偏向棕色之故等語，有法務部法醫研究所94
    年11月 1日法醫理字第0940004214號函可憑（見本院91年交
    上更2字第45號卷2第143頁）。
  (2)本院刑事庭將上揭衣服再送法務部調查局鑑驗有無輪胎痕跡
    ，經覆稱：經檢視衣服無明顯印痕，衣服於皺摺情況下遭受
    污漬所致之明、暗對比之不規則條狀痕跡‧‧‧，經以多波
    域光源器設備探視平鋪放置之送鑑衣服及條狀污漬痕跡，均
    未發現案卷中所指車輛直接輾過之輪胎痕跡。並稱：多波域
    光源器設備，常運用於相關證物上進行潛伏指紋、蒐證採集
    潛藏跡證，纖維及染料之檢查等多功能之蒐證用途，有該局
    94年12月1日調科參字第09400520390號鑑定通知書及94年12
    月28日調科參字第 09400563630號函文可佐（見本院91年交
    上更2字第45號卷 2第164頁至第169頁、173頁）。法務部調
    查局運用精密科學儀器檢視結果，於該衣服上亦無法採得相
    關輪胎之跡證資料。
  (3)本院刑事庭又檢送基隆市警察局第三分局刑事案件偵查卷（
    第10頁）、本案相驗卷（第 9頁背面）、本院刑事更(一)審卷
    （第61頁）衣服照片上顯示之痕跡，與基隆市警察局第三分
    局刑事案件偵查卷（第5、6頁）之車輪照片是否相符一節，
    經送請法務部調查局鑑定，覆稱：基隆市警察局第三分局刑
    事案件偵查卷第10頁等幀衣服照片上之痕跡特徵不清晰，無
    法與前述輪胎照片紋痕相比對是否相合等語，有該局92年12
    月17日調科參字第 09200453530號函可稽（見本院91年交上
    更2字第45號卷1第107頁）。
  (4)綜上，被害人蘇蔡菊子於車禍當時身著之衣服，並無證據證
    明有輪胎輾壓過之痕跡。
  (五)證人吳璟暉於本件車禍發生後於警訊時證稱伊當時緊跟在肇
    事車輛後，看得很清楚，伊看到的是車號「RC-965號」油罐
    車，非「RG-965號」油罐車云云，已如前述，證人吳璟暉並
    不能明確指認當時肇事之車輛即係被告所駕駛車號RG-965號
    油罐車。
四、綜上所述，證人吳璟暉之證言有瑕疵，該唯一證據自不足以
    證明本件車禍係被告乙○○所為。原告依民法第184條第1項
    、第188條第1項規定，請求被告連帶賠償慰藉金各80萬元，
    及連帶再給付原告己○○殯葬費 466,000元，並各自附帶民
    事訴訟訴狀繕本送達翌日起至清償日止，按年息5%之利息，
    為無理由，應予駁回。其假執行之聲請，亦失其依附，應併
    予駁回。
五、本件事證已臻明確，兩造其餘攻擊、防禦方法及未經援用之
    證據，經本院審酌後認對判決結果不生影響，爰不一一論列
    ，附此敘明。
六、據上論結，本件原告之訴為無理由，依民事訴訟法第78條，
    第85條第1項前段，判決如主文。
中    華    民    國    95    年    8    月    22     日
                    民事第十一庭
                        審判長法  官  鄭雅萍
                              法  官  薛中興
                              法  官  林恩山
正本係照原本作成。
如不服本判決，應於收受送達後20日內向本院提出上訴書狀，其
未表明上訴理由者，應於提出上訴後20日內向本院補提理由書狀
（均須按他造當事人之人數附繕本）上訴時應提出委任律師或具
有律師資格之人之委任狀；委任有律師資格者，另應附具律師資
格證書及釋明委任人與受任人有民事訴訟法第466條之1第1項但
書或第2項（詳附註）所定關係之釋明文書影本。
中    華    民    國    95    年    9     月    24    日
                              書記官  周淑靜
附註：
民事訴訟法第466條之1（第1項、第2項）：
對於第二審判決上訴，上訴人應委任律師為訴訟代理人。但上訴
人或其他法定代理人具有律師資格者，不在此限。
上訴人之配偶、三親等內之血親、二親等內之姻親，或上訴人為
法人、中央或地方機關時，其所屬專任人員具有律師資格並經法
院認為適當者，亦得為第三審訴訟代理人。


司法院資訊處製作；財團法人民間司法改革基金會備份。
